臺灣彰化地方法院民事判決
109年度家繼簡字第8號
原      告  蔡永雪  

訴訟代理人  鄭弘明律師
複  代理人  楊惟智律師
被      告  蔡永盛  

訴訟代理人  蔡坤展  
            鄧朋英  
被      告  蔡永豐  

            蔡永達  


訴訟代理人  羅麗華  
被      告  朱偉銘  


            朱偉碩  

            朱敏鳯  

兼  上三人
共同代理人  朱瑞輝  

被      告  蔡友枝  

            蔡招治  

訴訟代理人  詹芸珮  
被      告  蔡秋月  

兼  上一人
法定代理人  蔡秋惠  


上列當事人間請求分割遺產事件，本院於民國111年6月22日言詞
辯論終結，判決如下：
    主      文
原告之訴駁回。
訴訟費用由原告負擔。
    事實及理由
一、本件被告蔡秋月、蔡秋惠均經合法通知，於最後言詞辯論期
    日未到場，核無民事訴訟法第386條所列各款情形，爰依家
    事事件法第51條準用民事訴訟法第385條第1項前段規定，依
    原告蔡永雪之聲請，由其一造辯論而為判決。
二、原告起訴主張略以：
　㈠緣被繼承人蔡萬戶於民國94年3月20日死亡，依法其法定繼承
    人為原告蔡永雪及被告蔡永盛、蔡永豐、蔡桂花（歿）、蔡
    永達、蔡友枝、蔡招治、蔡秋月、蔡秋惠，應繼分依民法第
    1144條規定，各為9分之1，而蔡桂花之配偶即被告朱瑞輝及
    其子女朱偉銘、朱偉碩、朱敏鳯等人，其應繼分依民法第11
    44條規定，則各為36分之1。原告曾促請被告蔡永盛等人協
    同辦理分割遺產，然兩造就分割遺產乙事之意思表示均無法
    合致以達成協議。是原告與被告等人既對如附表所示之遺產
    ，難以協議達成分割之目的，原告自得依法訴請判決如訴之
    聲明。
　㈡財政部中區國稅局遺產稅核定通知書（下稱遺產稅核定書）
    中所載彰化縣○○鄉○○段0000地號土地，原係由被告蔡永盛所
    使用，原告前雖主張實物分割，但請改按應繼分比例分割為
    分別共有。又遺產稅核定書中座落於竹塘段2217、2226地號
    土地上之房屋，依彰化縣地方稅務局北斗分局（下稱地方稅
    務局）109年7月8日彰稅北分一字第1090307872號函，業已
    滅失不存在，無須分割；而其中存款新臺幣（下同）16,059
    元，應按應繼分比例分配；另竹塘鄉新田段68地號土地業經
    兩造於103年3月5日共同出賣予訴外人蔡明龍，已非屬於遺
    產範圍，自無須再予分割。再遺產稅核定書中竹塘鄉竹塘段
    2256、2257、2289、2327地號等4筆土地，亦經繼承人於109
    年7月20日出售予訴外人詹玲雲、圍明宏，同已非屬遺產範
    圍，無庸納入分割。從而，本件被繼承人所遺如附表一所示
    遺產，應按兩造應繼分比例分割。
　㈢被告雖主張座落於竹崙段22地號土地上之未辦保存登記建物
    （門牌號碼：竹塘鄉竹林路217號）亦為被繼承人所有，應
    納入遺產而為分配。然被繼承人生前已將該建物贈與被告蔡
    永盛，而由被告蔡永盛取得事實上處分權，此情業經臺灣高
    等法院臺中分院（下稱臺中高分院）以109年度上易字第663
    號判決明確，故此部分不得納入遺產分配。至於門牌號碼竹
    林路一段214、216號未辦理保存登記建物，確為被繼承人所
    興建，原告同意納入遺產併按應繼分分配。
　㈣又被告蔡永盛自被繼承人94年死亡時起，即為竹政段1515地
    號等5筆土地代為繳納地價稅，代為繳稅金額分別為94年代
    繳6,813元、95年代繳6,814元、96年代繳7,416元、97年代
    繳5,062元、98年代繳5,062元、99年代繳5,060元、100年代
    繳5,060元、101年代繳5,060元、102年代繳5,061元、103年
    代繳5,061元、104年代繳5,061元、105年代繳5,062元、106
    年代繳5,062元、107年代繳5,062元，總計代繳金額為76,71
    6元。因自繳款書上納稅義務人記載為被告蔡永盛，可知相
    關地價稅確係由被告蔡永盛所代繳。　
　㈤再被繼承人過世後，其喪葬費用係由被告蔡永盛所支付，總
    計支付105,610元，該部分費用亦應屬於遺產債務之範圍，
    但同意不就此部分處理。
　㈥另被繼承人生前曾積欠原告94萬元，此雖有由被繼承人親筆
    簽名之借用證書可考，但原告同意關於繼承人對於被繼承人
    擁有債權之部分，先不予主張，本件先行處理遺產分割事宜
    ，待分割完畢後，復由主張有債權之繼承人對其餘繼承人為
    清償債務之請求。
　㈦並聲明：⒈准將被繼承人如附表所示之遺產，按兩造應繼分比
    例予以分割。⒉訴訟費用由兩造依應繼分比例負擔。
三、被告答辯分別略以：
  ㈠被告蔡永盛答辯略以：
　⒈彰化縣○○鄉○○段00地號土地（重測前地號2132），係登記在
    被告蔡永盛名下。父母生前均由被告蔡永盛照顧扶養，被告
    蔡永豐、蔡永達從來都沒有照顧父母親，連父母親生病也未
    前來探視。被繼承人生前表示上開土地交予被告蔡永盛代其
    清償債務，其中被告蔡友枝1,250萬元，被告蔡招治400萬元
    給她200坪，原告也是400萬元也給200坪，還有94萬元未還
    ，另給200坪給被告蔡永盛建屋。此為被繼承人生前交代，
    所有（9位）兄弟姊妹皆知。被繼承人生前賣了3分地給被告
    蔡永豐在西螺處購屋，被告蔡永達在竹塘鄉以500萬元買入1
    棟房屋，都是被繼承人所給，唯有被告蔡永盛迄今無屋。是
    請法院為被繼承人完成心願。被繼承人往生後，眾人均不承
    認被繼承人之言，為了爭奪家產，自被繼承人往生之94年起
    ，訴訟不斷，十餘年尚未了結。
　⒉又本院99年度訴字第920號分割共有物事件中，訴外人詹元幟
    200坪，原告200坪。嗣被告蔡永豐、蔡永達以被告蔡永盛買
    空賣空而提告，被告朱瑞輝因為貪心，即利用此機會在100
    年度訴字第67號事件中表示欲協助被告蔡友枝為被告蔡永盛
    擔任訴訟代理人，被告蔡友枝不疑有詐，被告朱瑞輝即在10
    0年度訴字第67號事件中稱此為公同共有，又持自己偽造之
    家庭會議紀錄，唯恐被告蔡友枝知悉，要求原告不讓被告蔡
    友枝前往法院，原告質疑被告朱瑞輝此舉。被告朱瑞輝於10
    5年向被告蔡永豐、蔡永達稱以100年訴字第67號對被告蔡永
    盛提告定可獲勝，因為被告朱瑞輝在該案稱係公同共有，被
    告朱瑞輝也可分得1份遺產。
　⒊同意喪葬費用不列入分割範圍，也同意分割。對於本院就本
    件依法分割表示無意見，分割方案同原告。
  ㈡被告蔡永豐、蔡永達答辯略以：
　⒈當初繳納竹崙段22-2地號土地稅捐時，係由繼承人9人平均分
    擔，故此土地應由9人平均分配，每人取得315.09平方公尺
    ，而非如原告所提議之分配比例。原告、被告蔡友枝、蔡秋
    惠前於原告訴訟代理人處，共同簽署轉讓竹崙段22-2地號土
    地予被告蔡永盛，依民法第828條公同共有土地，公同共有
    物之處分及其他之權利行使，應得公同共有人全體同意方可
    為之，故原告等3人未經全體繼承人同意，私下轉讓竹崙段2
    2-2地號土地應繼分予被告蔡永盛，該私下轉讓契約不生效
    力，且被告蔡永盛就竹崙段22-2地號土地，只能分得315.09
    平方公尺，不得單獨取得1,260.38平方公尺。
　⒉被繼承人之公同共有土地共有16筆，即竹崙段22-2地號、竹
    塘段16、2256、2257、2327、2157、2235地號（書狀重複列
    入2257地號，但漏列2289地號）、竹政段1515、1516、1517
    、1519、1520、1536地號、新田段61、67地號，全部遺產應
    平均分割。原告稱房屋已滅失不存在並非事實，依被告蔡永
    豐、蔡永達所提出之房屋稅與地價稅繳款書，可證明門牌號
    碼竹塘鄉竹林路一段214、216號之房屋仍然存在。
　⒊又原告稱被繼承人農會存款部份不足以支出喪葬費用，應已
    使用於喪葬費用完畢，但事實上被繼承人之喪葬費用，當時
    已由9位繼承人各分擔7萬元，合計支出63萬元喪葬費用，且
    農保也有喪葬給付，故被繼承人彰化縣竹塘鄉農會存款，應
    由9位繼承人共同分配。而被繼承人竹塘鄉農會存款16,059
    元，在未經全體繼承人同意下，遭原告、蔡永盛、蔡友枝及
    蔡秋惠私下提領近乎用光殆盡，應命渠等回復原狀，歸還予
    全部公同共有人。原告、蔡永盛、蔡友枝及蔡秋惠恐涉偽造
    文書，因被告蔡招治未同意蓋章。
　⒋新長發碾米工廠於80年至81年間已停止穀米買賣，並將倉庫
    隔間分別出租，且另有農地出租，年租金約67萬6千元，均
    由被告蔡永盛收取，而被繼承人在世時，甚至也以收取之租
    金照顧被告蔡永盛。而依本院99年度斗簡字第281號請求返
    還租金事件判決，兩造不爭執事項記載，被告蔡永盛於被繼
    承人死亡後合計收取1,708,500元之租金，因此，本件亦應
    將該每年67萬6千元之租金列入遺產分配，由全體繼承人共
    同繼承。
　⒌另就竹崙段22-2地號土地，被告蔡招治於另案（本院109年度
    訴字第208號）請求塗銷1,250萬元最高限額抵押權，請待該
    判決確定後，再就竹崙段22-2地號土地為分割，本件僅就其
    它無爭議土地優先處理，以示公平。
　⒍另臺中高分院99年度重上字第144號民事判決，第2頁第1行記
    載：「上訴人（按即被告蔡永盛）原起訴請求被上訴人應自
    坐落彰化縣○○鄉○○段00地號（重測前竹塘段2132地號）土地
    」；第7頁第4行：「查系爭房屋（按即座落竹崙段22地號土
    地之石棉瓦建物、鋼造雨棚及磚造建物等）及土地（按即分
    割前竹崙段22地號土地）既係二造及蔡桂花、蔡友枝、蔡招
    治、蔡永雪、蔡秋月、蔡秋惠、蔡永豐所共有，應繼分各為
    9分之1」。而同院106年度上易字第316號民事判決，第2頁
    第1行另載明：「被上訴人應自系爭門牌號碼彰化縣○○鄉○○
    路○段000○000號，一、二層加強磚造，稅籍編號0000000000
    0未辦保存登記房屋遷出並返還共有人全體」；第5頁：「是
    系爭房屋（按即竹林路一段214、216號未辦理保存登記建物
    ）既為蔡萬戶所建，被上訴人因照顧蔡萬戶生前至臨終而居
    住，嗣後由蔡萬戶全體繼承人取得公同共有」。又本院北斗
    簡易庭108年度斗簡字第464號判決就94萬元之借款求償事件
    ，第6頁第20行記載：「債務人已於97年4月2日了結債務，
    原告債權已除，原告無理由聲請償還」；第13頁第1行：「
    故本案原告請求之94萬元債務，業經清償而消滅，縱未清償
    ，原告之請求權亦已罹於時效而消滅」。
　⒎雖同意喪葬費用不列入分割範圍，且對本院就本件依法分割
    表示無意見。但綜上，原告之主張為無理由，請求駁回原告
    之訴。
  ㈢被告朱瑞輝及朱偉銘、朱偉碩、朱敏鳯答辯略以：
　⒈竹崙段22-2地號土地原未登載在被繼承人遺產稅證明書內，
    係經由本院105年度訴字第426號判決移轉登記為兩造公同共
    有，是應依被繼承人之女蔡桂花之繼承人即被告朱瑞輝及朱
    偉銘、朱偉碩、朱敏鳯103年8月29日分割繼承協議書之協議
    ，由被告朱瑞輝單獨繼承。被告朱瑞輝方面不同意原告110
    年4月19日所提出之分割方案。依原告前開分割方案，竹政
    段房地將由被告蔡永盛獨佔使用，有損多數繼承人權益，又
    假借理由脅迫姊妹簽署同意書釋出竹崙段22-2地號土地為被
    告蔡秋月及蔡秋惠設籍居住要件，本件遺產分割前兩造感情
    交惡，涉有訴訟於本件案件進行當中，原告主張由被告蔡永
    盛單獨取得編號A、A1大部分地，有異常情，其間算計，不
    得而知，同胞姐弟相煎，情何以堪。又竹崙段23地號所有權
    人為原告及被告蔡永盛，恐有聯合該道路用地及原告分割方
    案中南側A1區域，封住分割方案中B地出路之嫌。
　⒉遺產分割應以使用現狀、經濟及利害關係，以公平為原則。
    被告等應依全國財產稅總歸戶財產查詢清單110年4月28日之
    公同共有土地核定價額為分割基礎，分為甲、乙兩區，竹政
    段為甲區，竹崙段為乙區。甲區建地上兩間店鋪乃由被告蔡
    永盛、蔡永豐、蔡永達3人名義共同建造，現由被告蔡永盛
    獨佔使用，乙區則是空地無任何使用。甲區應由6位繼承人
    取得共有登記，並以現狀優先取得，乙區由3位繼承人取得
    共有登記，並以竹崙段23地號土地所有權人優先取得；甲區
    取得者必須放棄竹崙段23地號道路用地，乙區取得者必須放
    棄竹政段地上權，繼承人各自衡量取捨，可有效發揮系爭房
    地價值，不致於荒廢不動產造成資源之浪費，以示公平互相
    尊重。
　⒊是依財產查詢清單核定公同共有土地總價額12,242,920元，
    以應繼分比例分配之，甲區分配取得竹政段1515、1516、15
    17、1519、1520、1536地號等6筆（地籍圖所示蔡家使用151
    6地號），加上竹塘段2235地號、新田段67地號共8筆，總價
    額8,163,429元，約遺產總價額九分之六。乙區分配取得竹
    崙段22之2地號、竹塘段2157、16地號、新田段61地號共4筆
    ，總價額4,079,491元，約遺產總價額九分之三（負1483）
    。
　⒋另被告朱瑞輝於108年3月21日簽立同意書，同意償還被繼承
    人蔡桂花生前債務欠繼承人即原告、被告蔡友枝、蔡招治共
    719,866元，待取得應繼分後提撥償還。
　⒌同意喪葬費用不列入分割範圍，對於本院就本件依法分割表
    示無意見，但竹崙段22地號土地之租金應一併分割。
  ㈣被告蔡友枝答辯略以：
　⒈被告蔡友枝、原告分別對被繼承人有債權1,250萬元、94萬元
    ，故被繼承人之遺產分割前，應先扣還上開債權數額，再計
    算繼承人之應繼分數額。查被繼承人生前因故陸續積欠被告
    蔡友枝共1,250萬元，業經臺灣彰化地方檢察署（下稱彰化
    地檢署）107年度偵字第8134號不起訴處分書所肯認，被告
    蔡永盛於該案中陳稱：「…但我父親自己錢不夠，才會向蔡
    友枝借錢，借的錢全部加起來約1,250萬」，原告於該案中
    亦證稱:「（問：蔡萬戶是否有向蔡友枝借錢？）有，金額
    我不知道…」，足證被繼承人生前確實對被告蔡友枝有1,250
    萬元之債務；而被繼承人生前積欠原告、被告蔡招治債務，
    並經被告蔡永盛依被繼承人之意，將竹崙段22-2、22-3地號
    土地應有部分中之548000分之83957移轉給原告、持分中548
    000分之83957移轉給被告蔡招治之子即訴外人詹元幟以償還
    債務（相當於各移轉200坪土地），此亦經上開不起訴處分
    書引用本院100年度訴字第67號判決之認定，而被繼承人至
    今尚積欠原告94萬元，據此，自應參照民法第1172條關於扣
    還之立法精神，於遺產分割時，先扣去被告蔡友枝、原告之
    債權數額1,250萬、94萬後，再計算兩造應繼分額，始符合
    公平原則。因此，為免日後紛爭及繼承人間公平，並參酌被
    繼承人生前曾以前開移轉土地方式清償債務之意願，應先將
    竹崙段22-2地號土地，按每坪2萬元之價格，移轉625坪（約
    2,066平方公尺）予被告蔡友枝，抵償上開債務後，再由除
    原告以外之其餘繼承人以現金償還94萬元予原告後，剩餘部
    分再由繼承人依應繼分比例分割。
　⒉同意喪葬費用不列入分割範圍；對於本院就本件依法分割表
    示無意見，同意原告分割方案。
　㈤被告蔡招治歷次書狀及答辯略以：
　⒈109年6月23日（以本院收狀日為準，下同）民事答辯狀略以
    ：
　⑴查竹崙段22-2地號土地現經被告蔡招治另案起訴請求塗銷最
    高限額抵押權（按本院109年度訴字第208號已於109年11月3
    0日為第一審判決，現繫屬於臺中高分院），請待該案確定
    後再行分割，請優先處理其它無爭議土地，以示對全體繼承
    人之公平。
　⑵又民法第1164條所定之遺產分割，係以整個遺產為一體之分
    割，蔡家共有人就竹塘鄉竹政段1515、1516地號土地，各持
    份範圍為0000000分之0000000，亦即就竹政段1515地號土地
    共持份266.10平方公尺，就竹政段1516地號土地共持份290.
    95平方公尺，是以1515、1516地號土地應整體規劃平均實物
    分割成a、b、c三區，每一區由3人分別共有，並以抽籤方式
    決定取得之土地區域，以示公允。
　⑶再竹塘鄉竹政段1519、1520地號土地，為因應整體規劃，應
    將1519地號土地蔡家之持分共57.82平方公尺，與案外人即1
    520地號共有人楊淑妃、楊章民、楊章興、洪信利及賴陳秀
    李之持分協調對換，如此蔡家就竹政段1520地號土地將合併
    為較完整之狀態，合計177.04平方公尺（即1520號地號土地
    蔡家原持份119.22平方公尺＋1519地號土地原蔡家持分57.82
    ），以利蔡家共有人分割土地。而竹政段1519地號土地則整
    體分割為案外人楊淑妃、楊章民、楊章興、洪信利、賴陳秀
    李所有。若無法更換，則就竹政段1519、1520地號土地請依
    分別共有裁定之。
　⑷竹政段1517號地號土地蔡家持分共15.85平方公尺，訴外人楊
    淑妃、楊章民、楊章興、洪信利、賴陳秀李，共持有面積23
    .33平方公尺。因訴外人所持有之竹政段1517地號土地持份
    正巧為蔡家竹政段1515、1516地號土地之店門口，故是否可
    主張向訴外人等購買渠等竹政段1517地號土地持分面積，以
    利蔡家土地後期發展及可能糾紛之處理？
　⑸又竹崙段22-2地號土地平均劃分9區，每一區為315.09平方公
    尺，依應繼分除朱瑞輝、朱偉銘、朱偉碩、朱敏鳯共同持有
    一區外，其餘8人各持有一區，取得順序以抽籤方式決定，
    以示公平。竹塘段16、2157、2235、2256、2257、2289、23
    27地號、新田段61、67地號、竹政段1536地號土地，則依應
    繼分比例分別共有。
　⑹被繼承人竹塘鄉農會存款16,059元未經全體繼承人同意，被
    告蔡招治未曾同意蓋章，已遭原告及被告蔡永盛、蔡友枝、
    蔡秋惠私下提款近乎用光殆盡，僅剩餘700多元，原告等4人
    應回復原狀，歸還予全部公同共有人，渠等恐涉偽造文書，
    應予查明。
　⑺查新田段68地號土地，面積1,450平方公尺，蔡家持分二分之
    一即725平方公尺（即219坪），原告未經全體公同共有人同
    意，依土地法第34條規定，私下變賣予被繼承人胞弟，損害
    被告蔡永豐、蔡永達權利，茲依69年度台上字第1104號判決
    意旨，請求原告賠償公同共有全體繼承人土地市價價差。查
    竹林路建地實價登錄市價一坪4萬元起，新田段68地號土地
    共有人持份共219坪×40,000元/坪＝8,760,000元，但原告只
    變賣得2,631,750元，全體共有人共損失6,128,250元，我方
    基於姊妹之情，故僅要求原告賠償全體公同共有人共250萬
    （即依應繼分原告須賠付被告朱瑞輝、朱偉銘、朱偉碩、朱
    敏鳯每人69,444元＝277,777元/4，其餘共有人每人277,777
    元＝2,500,000元/9）即可，以示公允。
　⑻並聲明：①准被繼承人之遺產分割，分割如被告所示。②被繼
    承人竹塘鄉農會存款16,059元回復原狀歸還繼承人。③被繼
    承人遺產中新田段68號地號土地原告賤賣，依市價賠償共有
    人之土地價差。④訴訟費用由兩造依應繼分比例負擔。
　⒉109年9月1日民事答辯狀略以：
　⑴訴之聲明：①被告蔡友枝抵押權1,250萬元，被繼承人之債務
    及抵押權於死亡時，已罹消滅時效者，且抵押權對於債務人
    不移轉占有不動產之擔保，故不得扣還1,250萬元。②原告94
    萬據108年度斗簡字第464號已駁回原告之訴，確認原告94萬
    債權不存在。③被繼承人遺產清冊土地有「彰化縣○○鄉○○段0
    0地號土地1450平方公尺建地，被繼承人應繼分二分之一為7
    25平方公尺（即219坪）為全體公同共有之土地」，請求原
    告返還250萬元於全體公同共有人後，再行債務清償之探討
    ，或請原告依未分割土地一坪2萬元扣還125坪（250萬元/2
    ）為全體公同共有人之所有。④訴訟費用由繼承人應繼分負
    擔之。
　⑵被告蔡友枝主張對被繼承人有債權1,250萬元，聲請被繼承人
    之遺產分割前，應先扣還上開債權數額，雖提出彰化地檢署
    107年度偵字第8134號不起訴處分書。然：①被告蔡友枝1,25
    0萬元雖為最高限額抵押權，卻屬於抵押權之一種，故應以
    民法第860條規定，抵押權者，對於債務人不移轉占有不動
    產之擔保，且遺產分割也非出售土地，被告蔡友枝無受清償
    之權，故被告蔡友枝要求遺產分割案扣還，顯然違反民法第
    860、869條明文規定，又民法第873條明文清償抵押權得聲
    請法院拍賣抵押物，方可求償。②又原告聲請繼承人如對被
    繼承人負有債務者，於遺產分割時，民法第1172條，應按其
    債務數額，由該繼承人應繼分內扣還。但被告蔡友枝抵押權
    1,250萬元之設定日期為106年，為被繼承人94年死亡後，所
    為之行為，查抵押權設定日期，不可能屬於被繼承人生前之
    債務，被告蔡友枝聲請證人鄭仁丹無關本案遺產分割（謝絕
    外姓人參與），被告蔡友枝除口頭之辯，無物證、無金流以
    證於此債務早存在於被繼承人生前事件。就抵押設定之日期
    ，不能存在於被繼承人生前之事件，即不屬於被繼承人生前
    債務，故原告要求扣還，於理無據（民法第1172條規定，屬
    於被繼承人生前對繼承人之債務，應加入該繼承人的應繼分
    內扣還）。反之不屬於被繼承人生前債務不得扣除之。③被
    繼承人之債權及抵押權於死亡時，已罹消滅時效者，已非被
    繼承人死亡時遺留之財產，債權請求權依民法第125條規定
    ，因15年間不行使而消滅，又依民法第880條規定，以抵押
    權擔保之債權，其請求權已因時效而消滅，如抵押權人於消
    滅時效完成後，5年間不實行其抵押權者，其抵押權消滅。
    最高限額抵押權為抵押權之一種，故當依民法第125、880條
    規定，被繼承人94年即離世，故已罹消滅時效，抵押權消滅
    ，最高限額抵押權自當消滅。④竹崙段22-2地號土地，於106
    年6月16日以二林地政事務所二地字042330號登記，權利種
    類最高限額抵押權，擔保債權1,250萬元之登記予以塗銷，
    現由本院109年度訴字第208號審理中。被繼承人94年3月20
    日離世，更不曾耳聞被繼承人生前有向被告蔡友枝借1,250
    萬元債務（共有人可證），97年蔡家會議被告蔡友枝更是召
    集人，只處理被告蔡招治、蔡永雪之債權，若當時被告蔡友
    枝即有債權1,250萬元，怎可於會議中全然不提自己債權，
    實屬不合常理。抵押權於106年設定，並非被繼承人生前設
    定，又查財政部國稅局及遺產清冊，不含1,250萬元債務。⑤
    彰化地檢署107年度偵字第8314號不起訴處分乙案乃主訴背
    信，與原告聲請遺產分割扣不扣還不相關，民法第1172條明
    文，債權債務確認存在，遺產分割方可扣還之，而上開偵查
    案件主旨為背信罪，與本案無關。又本院109年度訴字第208
    號業已提起「塗銷抵押權登記訴訟中」，是應以該案調查被
    告蔡友枝金流，以證其是否有債權存在。綜上①、②、③、④，
    被告蔡友枝債權1,250萬元，已罹消滅時效、抵押權設定時
    間為被繼承人死亡後之行為、為債權未確定，依設定日期，
    不可能為被繼承人之債務，今被告蔡友枝要求遺產分割扣還
    ，實無法源可據。依民法第344條但書，共有人之一因債權
    債務人混同，他債務人已非仍然存在於原來全部債權之上，
    故被告蔡友枝聲明以1,250萬元以一坪2萬元分得625坪，違
    反民法第344條但書明文，故1,250萬元抵押權內未扣除蔡友
    枝自己繼承之債權及債務之混同，不合法理（裁判字號51年
    台上字第2370號）。
　⑶原告主張有94元萬債權，但業經本院108年度斗簡字第464號
    駁回，確認債務不存在，原告無權再求償94萬元債權。
　⑷又被繼承人遺產清冊土地有「彰化縣○○鄉○○段00地號土地1,4
    50平方公尺建地，被繼承人應繼分二分之一為725平方公尺
    （即219坪）為全體公同共有之土地」，卻於103年3月間被
    原告以土地法第43條處分，未經被告蔡永豐、蔡永達同意強
    行出售於被繼承人之同胞兄弟，依74年台上字第748要旨，
    繼承人共同出賣公同共有人之遺產，其所取得之價金債權，
    乃為公同共有，並非連帶債權。公同共有人受領公同共有債
    權之清償，應共有為之，除得全體公同共有人之同意外，無
    由其中一人或數人單獨受領之權；又依71年台上字第5051號
    判決要旨，被告蔡招治可請求將新田段678地號土地所有權
    移轉登記為全體公同共有人所有。然原告於103年以土地法
    第34條出售於他人，不法單獨取得250萬元債權違反判例748
    號（民法第828條公同共有），被告蔡招治請求原告返還250
    萬元於全體公同共有人後，再行債務清償之探討（71年台上
    字第5051號要旨），或請求原告依未分割之土地以每坪2萬
    元扣還125坪於全體公同共有人所有之（250萬元/2）。
　⒊109年10月20日民事答辯狀略以：
　⑴訴之聲明：①申請訴外人洪信利、楊淑妃、楊章民、楊彰興、
    賴陳秀李、楊秀美等共有人一同出庭；②訴訟費用由繼承人
    應繼分負擔；③被告蔡友枝為債權人，也是債務人，債權債
    務混同，債的關係歸於消滅的事實；④原告以違反民法第868
    條及土地法第107條要求扣還抵押權1,250萬元之相對土地。
　⑵竹政段1520地號土地面積294.97平方公尺，蔡家共有人持有0
    000000分之0000000權利範圍，竹政段1519地號土地面積142
    .91平方公尺，蔡家共有人持有0000000分之0000000元權利
    範圍，竹政段1517地號土地面積39.18平方公尺，蔡家共有
    人持有0000000分之0000000權利範圍，竹政段1516地號土地
    面積719.03平方公尺，蔡家共有人持有0000000分之0000000
    權利範圍，竹政段1515地號土地面積657.61平方公尺，蔡家
    共有人持有0000000分之0000000，以上5塊乙種建地與訴外
    人洪信利、楊淑妃、楊章民、楊彰興、賴陳秀李、楊秀美共
    同持有土地。依地籍圖竹政段1517地號土地，訴外人楊章民
    等5人共持有0000000分之0000000權利範圍（23.33平方公尺
    ），正巧為蔡家土地1516、1515號之店面門口，若放任不管
    ，視必影響蔡家未來建地計畫；而竹政段1520、1519地號土
    地，目前均為訴外人楊淑妃、楊章民、楊彰興、洪信利占有
    。綜上，訴請以共有物應有部分相互移轉，使各共有人即訴
    外人楊淑妃等人及蔡家族人分別取得土地為較完整性，且符
    合公平正義，並謀土地最大公共效益（85年台上字第2676號
    裁判要旨參照）。
　⑶又依民法第344條，被告蔡友枝為債權人，也是債務人。債之
    混同，民法上之混同，係指二個無並存必要之物權同歸於一
    人之事實，蓋權利混同將使權利不能實行，使不能行使之權
    利存續，既無實益。被告蔡友枝是債權、債務同歸一人，請
    法院依民法第344條債權債務同歸一人，債權混同，致使債
    的關係歸於消滅的事實，以符司法法理之公義。
　⑷再民法第868條及土地法第107條明文，抵押權之土地如經分
    割，抵押權不受影響，故原告以竹崙段22-2地號土地被設定
    最高限額抵押權1,250萬元要求於分割遺產內扣除相對應之
    土地於債權人即被告蔡友枝，完全不合法理。　
　⒋109年11月23日民事答辯狀略以（與被告蔡秋惠聯名）：
　⑴訴之聲明：①被告蔡秋月、蔡秋惠請求實物分割，判決現居竹
    林路一段214號或216號（竹政段1515、1516、1517號）為其
    所有；②被告蔡招治主張持有持份竹塘段2235號、竹崙段22-
    2號、竹政段1515、1516、1517、1520、1536號，判決為分
    別共有；③訴訟費用由繼承人應繼分負擔之。
　⑵被告蔡秋月、蔡秋惠戶籍及現居竹林路一段214、216號，2人
    沒有房子，且經濟狀況不好，請求本院判決實物分割竹林路
    一段214號或216號為二人共有之住居。
　⑶被告蔡秋惠依新北地方法院103年度監宣字第480號裁定為被
    告蔡秋月之監護人，但長期從事宗教服務無收入，又要扶養
    被告蔡秋月，依本院108年度監宣字第272號裁定，證明被告
    蔡秋月所有費用都由被告蔡秋惠負擔，二人為如此弱勢姊妹
    ，卻被迫簽定將竹崙段22-2地號土地持份讓予被告蔡永盛。
    民法第408條規定贈與物之權利未移轉前，贈與人得撤銷其
    贈與。故被告蔡秋惠在此要求撤銷竹崙段22-2地號土地對被
    告蔡永盛之贈與。且民法第828條規定公同共有土地應得公
    同共有人全體之同意，未判決分割前仍為公同共有土地，被
    告蔡秋惠未經全體公同共有人同意簽訂土地讓與，依民法82
    8條為無效契約。被告蔡秋惠訴求竹崙段22-2地號土地持分
    為分別共有之土地。
　⑷被告蔡招治主張竹塘段、竹崙段、竹政段等地號土地，以持
    份判決為分別共有。竹塘段16號為墓地、竹塘段2157號為祀
    地、新田段61及67號為道路，是否可請求政府收購之？而竹
    塘段2256、2257、2289、2327號均已處分出售予訴外人，請
    法院無須再處理此4地號土地。
　⑸再查被告蔡友枝、原告互為原告及被告，利益衝突怎可委任
    同一律師為共有之訴訟代理人？司法部曾於1991年發函明令
    禁止，然被告蔡友枝、原告互為相對一方，相互衝突的雙方
    ，同一律師同時為被告、原告同時進行辯解，使代理人處於
    自相矛盾境地，難以維護被告等人合法權益。故原告訴訟代
    理人應專心處理原告訴求，基於利益相互衝突原則，不宜同
    時再處理被告蔡友枝事宜，請法院無須理會原告訴訟代理人
    關於被告蔡友枝之陳述。
　⒌109年12月15日家事聲請狀略以：
　⑴原告109年6月11日民事更正聲請狀主張當時書狀附表一編號1
    至12及18所示之遺產，就編號1部分採原物分割，其餘部分
    依應繼分比例分割，其利用價值及使用現狀，未符合各繼承
    人之意願。被告蔡招治主張分割方案：附表一編號3、4、5
    、6、7、8號即竹政段1520、1536、1517、1519、1516、151
    5地號土地上有由被告蔡永盛、蔡永豐、蔡永達3人所建造，
    門牌編號竹塘鄉竹林路一段214號、216號房屋。目前被告蔡
    永盛居住在214號，被告蔡秋月、蔡秋惠居住於216號，為符
    合使用居住原則、利益原則、公平原則、房屋所有權設籍居
    住者等，應由上開5人優先取得，附表一編號3、4、5、6、7
    、8號及編號2、9、10、11、12號共11筆土地，依應繼分分
    別共有繼承。附表一編號1號及竹崙段22-2地號土地則由原
    告、被告朱瑞輝、蔡友枝、蔡招治等4人依應繼分單獨所有
    取得。
　⑵遺產稅核定書中之新田段68號地號土地，繼承人雖共同出賣
    ，但所取得之價金債權，仍為公同共有，原告未得全體公同
    共有人之同意受領公同共有債權之清償，現於本院109年度
    訴字第1241號訴請返還全體公同共有人250萬元審理中。請
    法院具體斟酌公平原則、經濟原則及使用現狀、各繼承人意
    願等相關因素為妥適之判決。　
　⒍110年5月12民事答辯狀略以：
　⑴依本院108年度監宣字第272號聲請許可處分受監護人財產事
    件，確認判決裁定被告蔡秋惠代理被告蔡秋月以出售方式處
    分如附表所示土地。前項處分所得價金應存入被告蔡秋惠相
    對人竹塘郵局帳號帳戶內。縱被告蔡秋月、蔡秋惠曾簽訂土
    地讓與予被告蔡永盛，並由被告蔡永盛以1,300元/平方公尺
    為補償，但本案未判決，被告蔡秋月、蔡秋惠於法有權主張
    讓與契約無效作廢，被告蔡秋月、蔡秋惠依法可取得全部公
    同共有土地之持份，原告無權將竹崙段22-2號地號土地屬於
    被告蔡秋月、蔡秋惠之持份，直接劃分給被告蔡永盛。原告
    110年4月19日方案於法無據。若被告蔡永盛誠意購買被告蔡
    秋月之財產，應以實價每坪8,000元購買之，以符本院108年
    度監宣字第272號之確認判決。
　⑵被告蔡招治認本件應分割如下：①竹崙段22-2地號土地，預留
    中間C區為道路，實物分割為二地編號A區及B區，A區分別共
    有5人，B區分別共有4人，分割方式有二，1.以抽籤而定取
    得A區共有或B區共有，2.如附圖方式分割，因A區接近十字
    路口由5人共有持分，B區遠離十字路口由4人共有持份，此
    方案取得土地較方整，符合雙方利益，土地有效利用。②竹
    政段1515（即竹林路一段214號）、1516（即竹林路一段216
    號）地號土地部分，因竹政段1515地號土地公同共有持份面
    積265.80㎡，同地段1516地號土地公同共有持份面積290.63㎡
    ，二地面積差不多大小，合併計算則每人各取得61.83平方
    公尺（計算式：（265.80＋290.63）/9＝61.8256），按實際
    測量為準，分割如分割圖，共有人蔡秋月就此二地為各取部
    分，以達61.83平方公尺為C區，其他共有人以抽籤方式取得
    或如附圖方式取得，另由竹政段1515或1516號劃一道路至C
    區，方便C區進出。又因被告蔡永盛、蔡永豐、蔡永達、蔡
    秋月、蔡秋惠等5人設籍竹塘鄉竹林路一段214、216號，判
    決後可再向其他共有人買回居住持份，以保留建物完整性，
    為最適方案。③竹政段1536、1520、1519、1517地號土地及
    其他公同共有地，分別共有之（持份取得）。④地號竹崙段2
    3號，請法院協助合併地號22號之B地，為實物分割。⑤原告
    關於竹崙段22-2地號分割方案，A、A1分割不方整，土地分
    割應以方整有效利用，符合雙方利益為前提，又全由被告蔡
    永盛取得，無被告蔡秋月、蔡秋惠持份，不符合公平公正，
    於法無據，不符合雙方利益。原告109年6月11日及110年4月
    19日方案，企圖侵占胞妹被告蔡秋月土地至為明顯，不足採
    。⑥原告110年4月19日方案數字錯誤一堆，原告方案不足採
    。⑦本件為遺產分割，原告持份只有1/9，倘最後判決全依原
    告所訴，罔顧我方利益，將依法提起上訴。
　⒎110年8月11日民事答辯狀略以（與被告蔡秋惠聯名）：
　⑴原告109年6月11日民事更正聲明狀二，原告及被告蔡友枝、
    蔡秋惠未分得土地部分，則由被告蔡永盛以每平方公尺1,30
    0元之價格予以金錢補償。被告蔡秋惠聲明不同意將其與被
    告蔡秋月之竹崙段22-2地號土地，以1,300元售予被告蔡永
    盛，同時表明將之前簽立以公告市價每平方公尺1,300元價
    格售予被告蔡永盛之文件作廢。
　⑵若被告蔡友枝同意將竹崙段22-2地號土地持份轉讓予蔡秋月
    、蔡秋惠，則可同意原告110年4月19日之分割方案。但原告
    應將被告蔡秋月、蔡秋惠就竹崙段22-2地號土地之應有部分
    各1/9劃出返還於二人。
　⑶依民法第828條公同共有物之處分及其他權利行使，除法律另
    有規定外，應得公同共有人全體之同意。公同共有人即被告
    蔡招治「不同意」被告蔡秋月、蔡秋惠以每平方公尺1,300
    元售予被告蔡永盛，原告遺產分割案違反民法第828條規定
    ，於法無據，無法苟同。被告蔡秋月、蔡秋惠，以每平方公
    尺1,300元售予被告蔡永盛之切結書，依法為無效契約，原
    告遺產分割方案無法可據。
　⑷依108年度監宣字第272號確認判決，准予受監護人即被告蔡
    秋月出售方式處分土地，其判決本義即為以公開市價售出，
    非原告胡言可以以公告市價每平方公尺1,300元售出，原告
    此舉欲侵占被告蔡秋月土地意圖明顯，原告遺產分割方案，
    不足採。
　⑸分割方案如下：⑴關於竹崙段22-2地號，分割方式有二。①方
    式一為中間預留C第共有道路三米路103.85平方公尺，A區由
    原告、被告蔡永盛、蔡友枝、蔡秋月、蔡秋惠等5人分別共
    有，因A區較近竹林路路口，價值較高，應由5人分別共有各
    取得1/9。B區由被告蔡永豐、蔡永達、朱瑞輝、朱偉銘、朱
    偉碩、朱敏鳯、蔡招治等人分別共有，B區較遠離竹林路路
    口，價值較低，以被告蔡永豐、蔡永達、蔡招治分別共有各
    取得1/9，被告朱瑞輝、朱偉銘、朱偉碩、朱敏鳯分別各取
    得1/36，最公平、最適方案。②方式二：A區5人分別共有、B
    區4人分別共有，並以抽籤取得之方案。⑵關於竹政段1515、
    1516地號，分割方式有三：①方式一：竹政段1515號謄本占
    有0000000/0000000即265.8平方公尺，竹政段1516號謄本占
    有0000000/0000000即290.63平方公尺，因二地面積差異不
    大，可合併處理，竹政段1515較小，由被告蔡永豐、蔡永達
    、朱瑞輝、朱偉銘、朱偉碩、朱敏鳯、蔡招治分別共有，被
    告蔡永豐、蔡永達、蔡招治各取得1/4，被告朱瑞輝、朱偉
    銘、朱偉碩、朱敏鳯各取得1/16；竹政段1516較大，由原告
    、被告蔡永盛、蔡友枝、蔡秋月、蔡秋惠各取得1/5，為最
    適方案。②方式二：以上抽籤取得。③方式三：依謄本取得應
    繼分各1/9。⑶關於竹政段1536、1520、1519、1517等4筆依
    應繼分，判決分別共有之。　
　⒏110年11月4日民事答辯狀略以：
　⑴民法第1164條規定繼承人得請求分割遺產。但法律另有規定
    或契約另有訂定者，不在此限，則79年鬮分契約、82年土地
    讓與契約書，為法律另有規定契約，應從其約定。依本院10
    9年訴字第208號，判決塗銷竹崙段22-2地號最高限額抵押權
    1,250萬元，有既判力。依最高法院100年度台上字第1723號
    民事判決，被告蔡招治請求暫停本件訴訟，或以當事人之適
    格欠缺，退出起訴，停止訴訟。
　⑵79年被繼承人成立鬮分契約，第二條竹塘段2132地號0.5480
    公頃持分5480分之4180土地係被告蔡永盛之名義，但應分配
    予被繼承人取得日後要出賣或被繼承人要求過戶登記時，不
    管何時，被告蔡永盛應負備妥有關買賣文件與被繼承人辦理
    過戶登記之責。被告蔡永盛依本院100年度訴字第902號取得
    竹崙段22-2地號土地2835.85平方公尺，源自重測前竹塘段2
    132號分割後得之，依本院100年度訴字第67號、105年度訴
    字第426號，皆揭示94年後，被告蔡永盛名下土地為公同共
    有財產，實際所有權人為被繼承人，有既判力。
　⑶82年3月15日簽立土地讓與契約書，立土地讓與契約讓與人即
    被告蔡永盛為甲方，受讓人即被告蔡招治為乙方，受讓人即
    原告為丙方，亦為土地讓與經雙方同意訂立契約。第1條約
    定：甲方所有座落竹塘鄉竹塘段第2132號田0.4307公頃持分
    5480分之5280土地以南邊面積130坪願無償讓與乙方隔壁面
    積50坪願無償讓與丙方。第二條約定：甲方保證本件讓渡土
    地並無與第三人設定抵押權他項權利為任何債權之擔保等如
    日後發現此等瑕疵時甲方願負完全責任理清倘因而致使乙丙
    方受有損害時，應負賠償責任。第三條約定：上開土地日後
    經都市計劃為住宅時甲方應無條件備齊土地移轉證件交與乙
    丙雙方向地政機關辦理過戶登記。第四條約定：甲方非經乙
    丙方之承諾不得將該土地所有權為之移轉或與他人設定他項
    權利或變更等行為。查此被繼承人親簽，具遺囑效力。依鬮
    分契約、82年土地讓與契約書，竹崙段22-2地號竟被設最高
    限額抵押權1,250萬元，被告蔡永盛甲方應負完全責任。
　⑷又依本院109年度訴字第208號，判決塗銷，證明竹崙段22-2
    地號最高限額抵押權1,250萬元債權不存在。被告蔡招治唯
    恐本件判決後，被告蔡友枝將立即以虛假之最高限額抵押權
    1,250萬元，對全體繼承人強制執行，為不影響全體繼承人
    之權利，請求暫停本訴開庭，待本院109年度訴字第208號抵
    押權塗銷事件三審定讞後，再進行本件訴訟。
　⑸綜上，被告蔡招治要求本件暫不開庭，若無法暫不開庭，被
    告蔡招治依最高法院100年台上字第1723號民事判決，主張
    當事人之適格欠缺，退出起訴，依法停止此訴訟。另本件被
    告蔡秋月、蔡秋惠已發表聲明，不願竹崙段22-2地號各別持
    有1/9權利範圍於本件或分割時，贈與被告蔡永盛或以公告
    市價每平方公尺1,300元售予被告蔡永盛，並作廢之前109年
    8月1日簽署之同意書。另被告蔡秋惠於109年8月1日私下簽
    無條件讓予被告蔡永盛之同意書，未經全體共有人同意，無
    效。故被告蔡秋惠、蔡秋月依法應可取竹崙段22-2號應繼分
    各1/9土地。又依民法第1141條規定，被告蔡永盛就竹崙段2
    2-2地號應繼分只能取得1/9，倘本件判決被告蔡永盛取竹崙
    段22-2地號超過1/9，依民法第1141、828、827條應提起二
    審上訴。另原告、被告蔡友枝也私下簽願贈予被告蔡永盛，
    在本件未判決前，任何簽約未經全體同意，均屬違反民法第
    828、827條無效之締約。
　⒐111年2月15日民事答辯狀略以：
　⑴債權人即被告蔡招治為債權確認起訴、依民法第1172條請求
    扣還竹崙段22-2地號200坪地。①當年因被繼承人積欠被告蔡
    招治400萬元，據82年土地讓與、92年土地讓與、97年家庭
    會議，被告蔡招治應先取得土地200坪，以償債權。②被告蔡
    招治債權：82年土地讓與可取相對130坪地，92年土地讓與
    取得相對200坪地，97年家庭會議，經全體繼承人過半數同
    意（土地法第34條之1），可取得被告蔡永盛名下土地，實
    際所有權被繼承人，被繼承人79年成立鬮分契約，第二條，
    以被告蔡永盛為竹塘段2132地號出名人，實際所有權為被繼
    承人，後未分割前竹崙段22號之出名人，94年被繼承人離世
    ，原被告蔡永盛名下土地移轉公同共有，即竹崙段22-2地號
    ，依97年家庭會議，應由被告蔡招治依土地法第34條之1，
    取得被繼承人遺產中竹崙段22-2地號200坪地。又82年土地
    讓與、92年土地讓與，經被繼承人同意，取得土地200坪，
    即依民法第344條但書、第1154條、第1172條，被告蔡招治
    為債權人，先取得遺產土地，有據。
　⑵被告蔡永盛及全體繼承人，依民法第1148條，繼承被繼承人
    財產，繼承權利，卻不負擔義務，原被繼承人債務400萬元
    ，經82年土地讓與原告取得130坪，92年土地讓與原告取200
    坪，97年家庭會議，被告蔡永盛及全體繼承人7位同意，依
    土地法第34條之1，過半數全體繼承同意，被告蔡招治應取
    得遺產200坪地。被繼承人遺產開示，不含竹崙段22地號661
    .2平方公尺，則竹崙段22地號為訴外人詹元幟所有，與遺產
    不相關，則與被告蔡招治債權也不相關（被告蔡招治另於本
    書狀主張債權確認之訴、請求假扣押竹崙段22-2地號土地，
    先行凍結該土地661.2平方公尺土地部分，均與本件分割遺
    產無涉，且經其對被告蔡永盛等11人另提確認債權存在之訴
    ，業經本院民事庭以111年度訴字第421號受理）。又主張遺
    產分割，應以債權優先取償後，其他繼承人才能取償，82年
    土地讓與、92年土地讓與、97年家庭會議，依民法第344條
    但書、第1154、1172條，請求扣回竹崙段22-2號200坪。
　⑶若本件遺產分割，強力判決，違反全體繼承人利益，將提起
    二審，為訴訟不經濟。
  ⒑111年5月18日「為遺產分割」狀略以：
  ⑴103年之土地更換契約，被告蔡永盛以竹崙段22-2地號土地更
    換同段22、22-1地號土地持分包含地上物。訴外人詹元幟持
    有竹崙段22地號土地661.2平方公尺，原告持有竹崙段22-1
    地號土地661.2平方公尺。
  ⑵依109年度上易字第663號債務人異議之訴，第7頁⑴被告蔡永
    盛於920號判決執行名義成立後，因締結系爭契約而取得對
    訴外人詹元幟交付系爭土地及所有權移轉登記請求權，惟被
    告蔡永盛尚未實際取得系爭土地所有權，是被告蔡永盛本於
    系爭契約本權，雖可對訴外人詹元幟主張系爭建物屬有權占
    有。既然109年度上易字第663號債務人異議之訴，然竟可判
    決被告蔡永盛之本權因系爭契約土地更換移轉，被告蔡永盛
    本權竟移至竹崙段22地號，換句話說，訴外人詹元幟於系爭
    契約之土地更換後，訴外人詹元幟之本權，也移轉至竹崙段
    22-2地號持分3/9，則訴外人詹元幟持有竹崙段22-2地號持
    分3/9，訴外人詹元幟不是繼承人，所以訴外人詹元幟是持
    分竹崙段22-2地號之3/9，將與被告蔡招治之公同共有1/9，
    合取方形之完整地381坪，則訴外人詹元幟、被告蔡招治將
    為竹崙段22-2地號最大地主，可取前段，相對其他人最大地
    ，因只有訴外人詹元幟為債權人，應優先取、並主張如何割
    竹崙段22-2地號位置。
  ⑶因原告、被告蔡友枝已簽約願贈送被告蔡永盛，讓被告蔡永
    盛以竹崙段22-2地號之3/9持分，換取訴外人詹元幟竹崙段2
    2地號，則原告、被告蔡永盛、蔡友枝於竹崙段22-2地號公
    同共有各1/9，這3人在本件本無權再提起竹崙段22-2地號如
    何分割，法院應刪除原告關於竹崙段22-2地號之分割。訴外
    人詹元幟有權依法請求竹崙段22-2地號如何分割或暫不分割
    ，除非被告蔡永盛買回訴外人詹元幟竹崙段22-2地號本權3/
    9持分，共售價800萬元，一毛不減。
  ⑷79年鬮分契約，以被告蔡永盛為竹塘段2132號出名人，實際
    權利人為被繼承人，被告蔡永盛代替父親以名下借名竹塘段
    2132號，分割竹崙段22地號661.2平方公尺予訴外人詹元幟
    ，被告蔡永盛為償還被繼承人生前積欠被告蔡招治債務400
    萬元，被告蔡招治指定由訴外人詹元幟取得上開土地，後締
    土地更換契約，訴外人詹元幟被隱名代理，訴外人詹元幟本
    權移轉至竹崙段22-2地號持分3/9。雖締土地更換契約，但
    竹崙段22地號建物無保存登記，則竹崙段22地號建物仍為被
    繼承人遺產，應為全體公同共有財產（本院99年度訴字第92
    0號）。
  ⑸系爭土地上有被告蔡永盛、被繼承人所搭建之一層磚造石棉
    瓦及鐵皮屋頂、鋼架鐵皮造等建物數棟。而109年度上易字
    第663號以為920號已判決訴外人詹元幟取系爭地建物，後土
    地更換契約讓663號判決被告蔡永盛有權占有建物，為判決
    疵累，已行文最高法院更改。
  ⑹系爭竹崙段22地號違章建築、竹林路一段214、216號，如何
    認定違章建築，建築是誰的？依本院99年度訴字第920號共
    有物分割判決（第3頁），竹崙段22地號其上有被告蔡永盛
    及被繼承人所搭建之一層磚造石棉瓦及鐵皮屋頂、鋼架鐵皮
    造等建物數棟；竹林路一段214、216號、竹崙段22地號其上
    之建物，未辦理保存登記，以上三區建物，應為公同共有12
    人所有。依最高法院102年度台抗字第281號民事裁定，被告
    蔡永盛、蔡永豐、蔡永達只為「事實上處分權人」，通常需
    要以「出資興建人，即蔡萬戶」房屋的人，為違章建築、建
    物之原始取得人。被告蔡永盛、蔡永豐、蔡永達因違章建築
    或合法建築，因未辦保存登記，於轉讓時，無法於地政機關
    為所有權移轉登記其受讓人在實務上，被告蔡永盛、蔡永豐
    、蔡永達不被認為已取得違章建築或合法建築「所有權」，
    而認係僅取得「事實上處分權」而已。故在法律上認定最原
    始取得事實上處分權時，是以何人「出資興建」來判斷，被
    繼承人為真正出資建築之人，為法律上認定最原始取得事實
    處分權。
  ⑺依920號判決，竹崙段22地號建物固有物無法保存，為被繼承
    人原始建造，依法違章建物仍為被繼承人所有，被繼承人94
    年離世，為遺產，建物應為全體共有12人所有。建物固有物
    無法保存，所以被告蔡永盛於轉讓時，無法於地政機關為所
    有權移轉登記，其受讓人不被認為已取得違章建築「所有權
    」，所以在920號判決自然無判決為訴外人詹元幟所有，既
    然920號判決無判決訴外人詹元幟取得建物所有權，後雖締
    約土地更換，其建物也無法移轉所有權給被告蔡永盛，仍應
    為被繼承人遺產。因此，竹崙段22地號建物與竹林路一段21
    4號、216號建物應列遺產。
  ⒒111年5月25日「為遺產分割」狀略以：
  ⑴訴外人詹元幟有權占有竹崙段22-2地號。訴外人詹元幟為債
    權本權占有，因債權具有相對性，僅於所有人與占有人（訴
    外人詹元幟）間成立有權占有，故訴外人詹元幟原為債權人
    取竹崙段22地號，土地更換契約後，臺中上易663號異議之
    訴，被告蔡永盛占有竹崙段22地號，則訴外人詹元幟被隱名
    代理依法可占有竹崙段22-2地號持分3/9。土地更換契約103
    年6月9日簽立，遺產分割前已訂立之約，訴外人詹元幟有權
    占有竹崙段22-2地號持分3/9，為被告蔡招治為原始債權人
    ，被告蔡招治借款給被繼承人，指定訴外人詹元幟取地竹崙
    段22地號，後土地更換契約，訴外人詹元幟以債權本權有權
    占有竹崙段22-2地號，卻非本件被告，為程序瑕疵，但又不
    是被繼承人之繼承人。
  ⑵訴外人詹元幟竹崙段22地號之法源，來自土地更換契約103年
    締之，臺中高院上易字第663號判決，皆於遺產分割判決前
    已抵定。若將來遺產分割後，讓被告蔡永盛以竹崙段22-2地
    號分割後之持分，要求訴外人詹元幟履103年土地更換之約
    ，有違法消滅訴外人詹元幟竹崙段22-2地號債權本權之行使
    。臺中上易字第663號判決妨礙債權人請求，並非消滅債權
    人請求，土地更換契約，被告蔡永盛本權移轉至竹崙段22地
    號，訴外人詹元幟本權移轉至竹崙段22-2地號，請原告、被
    告蔡永盛、蔡友枝應共同將訴外人詹元幟竹崙段22-2地號本
    權買回後，才可主張分割竹崙段22-2地號方案。
  ⑶訴外人詹元幟為被告蔡招治指定代替取竹崙段22地號，土地
    更換後，為竹崙段22-2地號本權，應以債權人優先權受償權
    （民法第1148條），先割竹崙段22-2地號持分3/9，後再處
    理其他債務人土地分割。訴外人詹元幟與被告蔡招治共合取
    1,260.38平方公尺。訴外人詹元幟為竹崙段23地號共有人，
    將合併取地。被告蔡永盛有權占有竹崙段22地號，面積不足
    換取訴外人詹元幟竹崙段22地號，所以原告、被告蔡友枝於
    本件分割遺產判決前已先簽名同意竹崙段22-2地號遺產分割
    後，其持分各1/9讓給被告蔡永盛，則被告蔡永盛方能與訴
    外人詹元幟履約。則原告、被告蔡永盛、蔡友枝無本權於竹
    崙段22-2地號，如何依法分割土地？原告3人不先買回訴外
    人詹元幟竹崙段22-2地號本權，強行以遺產分割消滅訴外人
    詹元幟之本權占有，則被告蔡招治以原債權人身分，依民法
    第823-1條後段主張竹崙段22-2地號不分割。
  ⒓被告蔡招治雖同意喪葬費用不列入分割範圍，但因原告未將
    所有遺產納入分割，所以不同意分割。臺中高分院109年度
    上易字第663號債務人異議之訴有爭點效。
  ㈥被告蔡秋惠、蔡秋月答辯略以：
　⒈109年11月23日民事答辯狀略以：內容同被告蔡招治同日書狀
    意見（與被告蔡招治聯名）。
  ⒉110年8月11日民事答辯狀略以：內容同被告蔡招治同日書狀
    意見（與被告蔡招治聯名）。
  ⒊被告蔡友枝表示願將竹崙段22-2地號持分轉讓予被告蔡秋惠
    ，於此前提下，可接受原告110年4月19日之分割方案，但也
    請本院審酌被告蔡秋月、蔡秋惠之權益，為適當之分割。
  ⒋同意喪葬費用不列入分割範圍；對於本院就本件依法分割表
    示無意見。
四、本院得心證之理由：
  ㈠按繼承人有數人時，在分割遺產前，各繼承人對於遺產全部
    為公同共有；繼承人得隨時請求分割遺產，但法律另有規定
    或契約另有訂定者，不在此限，民法第1151條、第1164條定
    有明文。惟民法第1164條所定之遺產分割，係以整個遺產為
    一體為分割，並非以遺產中個別之財產分割為對象，亦即遺
    產分割之目的在廢止遺產全部之公同共有關係，而非旨在消
    滅個別財產之公同共有關係，除非被繼承人以遺囑禁止繼承
    人分割之遺產，及繼承人全體以契約約定禁止分割之遺產，
    或依民法第828條、第829條規定，經全體公同共有人同意，
    僅就特定財產為分割，否則依法應以全部遺產為分割對象，
    不能以遺產中之個別財產為分割之對象（最高法院97年度台
    上字第103號、104年度台上字第521號判決、88年度台上字
    第2837號裁定意旨參照）。
  ㈡本件原告雖起訴請求分割被繼承人如附表所示遺產，然被告
    蔡永豐及蔡永達業於109年7月1日言詞辯論時以民事答辯狀
    （業經原告代理人當庭簽收）指出被繼承人生前在新長發碾
    米工廠停止運作後，將倉庫隔間分租給勝傑水電行、椰子水
    果店、建榮電機行、良帝修車廠及馬達維修，同時將農地出
    租，每年租金收入約67萬6千元，而此等租金為被告蔡永盛
    所收取（參見本院卷二第154頁），同時提出前開租用者照
    片為證（參見同上卷第166-168頁），足見被告蔡永豐等人
    就被繼承人除附表所示遺產外，另有租金債權之遺產，業已
    提出相當事證，嗣被告蔡永達於111年3月4日再以「為分割
    遺產民事答辯」狀檢附本院99年度斗簡字第281號民事判決
    、99年度重訴字第31號、臺中高分院99年度重上字第144號
    民事判決（參見本院卷三第434-469頁）為補強證據。
  ㈢審之本院99年度斗簡字第281號民事判決（該案原告為本件被
    告蔡永達，該案被告為本件被告蔡永盛，被告蔡友枝及朱瑞
    輝則為該案被告蔡永盛之訴訟代理人，該案於100年1月20日
    宣判），可知被告蔡永盛於該案就被繼承人創立新長發碾米
    工廠，嗣將分割前之竹崙段22地號土地（竹崙段22地號土地
    嗣於102年8月26日以「判決分割」為原因分割出竹崙段22-2
    等地號）上倉庫隔間並出租予勝傑水電行、椰子水菓店、建
    榮電機行及良帝修車廠，勝傑水電行等，5年租金總計1,708
    ,500元（按即每年租金341,700元，被告蔡永豐、蔡永達所
    述每年租金金額有誤），該等租金於被繼承人死後均由被告
    蔡永盛收取，分割前之竹崙段22地號土地及其上倉庫、新長
    發碾米廠及前開租金均屬被繼承人之遺產等節，均不爭執，
    自認該等建物與租金均為被繼承人遺產，而該案判決亦於審
    理後認被告蔡永盛因與被繼承人間仍存有借名登記契約，故
    就性質上屬於被繼承人遺產之前開建物租金有收取權，僅因
    被告蔡永達尚未合法終止該契約，故不得逕行請求被告蔡永
    盛返還該租金之特定部分予其個人。又觀之本院99年度重訴
    字第31號、臺中高分院99年度重上字第144號返還土地民事
    判決（參見本院卷三第452-468頁），可知本院及臺中高分
    院於該案將分割前竹崙段22地號土地與前開建物是否為被繼
    承人遺產列為爭點，經訊問證人，參以鬮分書與兩造陳述後
    ，亦均認上開土地與建物係被繼承人所出資購買或興建，僅
    借名登記在被告蔡永盛名下或以被告蔡永盛為起造人，而應
    歸被繼承人之繼承人公同共有。
  ㈣因此，姑不論分割前竹崙段22地號土地及其上建物是否亦為
    本件被繼承人遺產，被告蔡永盛既於被繼承人94年3月20日
    死亡後，迄至本院99年度斗簡字第281號100年1月6日言詞辯
    論終結前，仍為被繼承人收取租金，且於該案自認所收取之
    租金為被繼承人遺產，則被告蔡永豐、蔡永達及朱瑞輝、朱
    偉銘、朱偉碩、朱敏鳯主張本件被繼承人應包含上開租金，
    自非無據。
  ㈤原告雖以臺中高分院109年度上易字第663號民事判決（參見
    本院卷三第474-481頁，原審案號：本院109年度訴字第171
    號），主張被繼承人業於生前將竹崙段22地號土地未辦理保
    存登記建物（門牌號碼為竹林路217號）贈與被告蔡永盛，
    被告蔡永盛因此取得該建物之事實上處分權，是上開建物與
    租金，自非遺產。惟上開民事事件乃因被告蔡永盛遭訴外人
    詹元幟對其聲請強制執行，故對本院108年度司執字第56745
    號強制執行程序提出債務人異議之訴，且臺中高分院雖於前
    開判決載明：「系爭建物係由上訴人（按即被告蔡永盛）之
    父蔡萬戶建造，嗣由上訴人取得其所有權（事實上處分權）
    」等語，但細究該判決內容，乃以被告蔡永盛與訴外人詹元
    幟間另有契約關係，被告蔡永盛因此取得妨礙執行事由，而
    撤銷本院上開強制執行程序，前開被告蔡永盛取得所有權之
    記載，僅為被告蔡永盛與訴外人詹元幟間不爭執事項，不僅
    未成為該案當事人間重要爭點，其當事人與本件亦顯然不同
    ，更何況被告蔡永盛於該案就此所不爭執之內容，顯與其於
    99年度斗簡字第281號所不爭執者相悖。
  ㈥從而，本件被繼承人之遺產，除附表所示者外，既另有租金
    收入存在，則原告未經全體繼承人同意，逕以被繼承人一部
    分遺產訴請分割，未以全部遺產整體訴請分割，揆諸前揭最
    高法院判決意旨，其所為之分割請求，於法不合。
五、綜上所述，原告未以被繼承人已發現尚未分割之全部遺產請
    求分割，則其依民法第1164條，訴請僅將被繼承人所遺附表
    所示部分遺產准予分割，為無理由，應予駁回。
六、據上論結，本件原告之訴為無理由，依家事事件法第51條、
    民事訴訟法第385條第1項前段、第78條，判決如主文。
中　　華　　民　　國　　111 　年　　7 　　月　　27　　日
                  家事法庭    法  官  梁晉嘉
以上正本係照原本作成。
如對本判決上訴，須於判決送達後20日之不變期間內，向本院提
出上訴狀（需按對造人數附具繕本），如委任律師提起上訴者，
應一併繳納上訴審裁判費。
中　　華　　民　　國　　111 　年　　7 　　月　　27　　日
                              書記官  許喻涵 
附表（原告所主張之被繼承人遺產）：
編號 遺產項目 權利範圍或金額 備註 1. 彰化縣○○鄉○○段0000地號土地 面積：2835.85㎡ 權利範圍：1/1  2. 彰化縣○○鄉○○段00地號土地 面積：1760㎡ 權利範圍：1/9  3. 彰化縣○○鄉○○段0000地號土地 面積：294.97㎡ 權利範圍： 0000000/0000000 重測前為竹塘段500地號 4. 彰化縣○○鄉○○段0000地號土地 面積：10.92㎡ 權利範圍： 0000000/0000000 重測前為竹塘段500-1地號 5. 彰化縣○○鄉○○段0000地號土地 面積：39.18㎡ 權利範圍： 0000000/0000000 重測前為竹塘段500-2地號 6. 彰化縣○○鄉○○段0000地號土地 面積：142.91㎡ 權利範圍： 0000000/0000000 重測前為竹塘段500-6地號 7. 彰化縣○○鄉○○段0000地號土地 面積：719.03㎡ 權利範圍： 0000000/0000000 重測前為竹塘段500-7地號 8. 彰化縣○○鄉○○段0000地號土地 面積：657.61㎡ 權利範圍： 0000000/0000000 重測前為竹塘段500-8地號 9. 彰化縣○○鄉○○段00地號土地 面積：140㎡ 權利範圍：2/3  10. 彰化縣○○鄉○○段00地號土地 面積：62㎡ 權利範圍：2/3  11. 彰化縣○○鄉○○段0000地號土地 面積：20㎡ 權利範圍：2/3  12. 彰化縣○○鄉○○段0000地號土地 面積：126㎡ 權利範圍： 921/4129  13. 彰化縣○○鄉○○路○段000○000號未辦理保存登記建物 權利範圍：1/1  14. 彰化縣竹塘鄉農會存款：16,059元 全部